臺灣臺南地方法院柳營簡易庭民事判決
110年度營簡字第446號
原      告  徐龍宏  
訴訟代理人  陳成志律師
被      告  林進興  
            徐勝寶  
            徐錦雀  
            徐燕子  
            徐燕卿  
            徐鳳琴  
            洪雅慧  
訴訟代理人  杜建男  
被      告  洪雅玲  
            洪詠琪  
            洪喬菱  
            徐二中  
            徐天興  

            徐偵黨  
            徐美卿  
            徐振源  
            財政部國有財產署

法定代理人  曾國基  
訴訟代理人  黃耀光  
複 代 理人  王文文  
被      告  謝國恩  
訴訟代理人  謝適聰  
被      告  謝明峰  
            謝東興  
            鄭儀安  
            謝宜珊  
            鄭沛宥  
兼上二人共同
訴訟代理人  謝舜宇  
            廖謝秀霞
            施謝秀香
            謝秀貴  
上九人共同
訴訟代理人  謝幸娟  
上列當事人間請求分割共有物事件，經本院於民國111年3月16日
言詞辯論終結，判決如下:
    主  文
被告謝明峰、謝國恩、謝東興、鄭儀安、謝宜珊、鄭沛宥、謝舜
宇、廖謝秀霞、施謝秀香、謝秀貴應就被繼承人徐漏業所遺坐落
臺南市○○區○○段○○○地號土地之應有部分十七分之一，辦理繼承
登記。
被告徐勝寶、徐錦雀、徐燕子、徐燕卿、徐鳳琴、洪雅慧、洪雅
玲、洪詠琪、洪喬菱應就被繼承人徐陳玉花所遺坐落臺南市○○區
○○段○○○地號土地之應有部分十七分之一，辦理繼承登記。
兩造共有坐落坐落臺南市○○區○○段○○○地號土地應予變價分割，
所得價金由兩造依附表所示之比例分配。
訴訟費用由兩造依附表所示之比例負擔。
    事實及理由
壹、程序方面：　　
一、按公有財產撥給各國家機關使用，不論其名義為國有或地方
    自治團體所有，實際上均由使用機關行使所有人之權利，實
    務上向准由管領機關起訴，代國家或地方自治團體主張所有
    權人之權利（最高法院96年度台上字第1040號裁定意旨參照
    ）。查坐落臺南市○○區○○段000地號土地（下稱系爭土地）
    現登記為原告、被告林進興、徐二中、徐天興、徐偵黨、徐
    美卿、徐振源、中華民國及訴外人徐漏業、徐陳玉花（下稱
    徐漏業等2人）所共有，應有部分各如附表所示，而國有應
    有部分之管理機關為被告財政部國有財產署，有土地登記第
    一類謄本在卷可憑（見本院卷第27頁至第31頁），是被告財
    政部國有財產署自得代國家主張所有權人之權利起訴或應訴
    ，而有當事人能力，合先敘明。
二、按訴狀送達後，原告不得將原訴變更或追加他訴，但該訴訟
    標的對於數人必須合一確定時，追加其原非當事人之人為當
    事人者、請求之基礎事實同一者，不在此限，民事訴訟法第
    255條第1項第5款、第2款分別定有明文。再按共有物之分割
    ，於共有人全體有法律上之利害關係，須共有人全體始得為
    之，故請求分割共有物之訴，屬於民事訴訟法第56條第1項
    規定所稱訴訟標的對於共同訴訟之各人必須合一確定之固有
    必要共同訴訟（最高法院42年台上字第318號判例意旨參照
    ）。又所謂請求之基礎事實同一，係指變更或追加之訴與原
    訴之主要爭點有其共同性，各請求利益之主張在社會生活上
    可認為同一或關連，而就原請求之訴訟及證據資料，於審理
    繼續進行在相當程度範圍內具有同一性或一體性，得期待於
    後請求之審理時予以利用，俾先後兩請求在同一程序得加以
    解決，避免重複審理，進而為統一解決紛爭者，即屬之（最
    高法院99年度台抗字第818號裁判意旨參照）。查徐漏業等2
    人雖仍登記為系爭土地之共有人，然徐漏業已於民國34年7
    月27日死亡，應有部分應由繼承人即被告謝明峰、謝國恩、
    謝東興、鄭儀安、謝宜珊、鄭沛宥、謝舜宇、廖謝秀霞、施
    謝秀香、謝秀貴（下稱謝明峰等10人）繼承；徐陳玉花亦於
    107年5月23日死亡，應有部分應由繼承人即被告徐勝寶、徐
    錦雀、徐燕子、徐燕卿、徐鳳琴、洪雅慧、洪雅玲、洪詠琪
    、洪喬菱（下稱徐勝寶等9人）繼承；有原告提出除戶謄本8
    份、繼承系統表2份、繼承人之戶籍謄本17份、家事事件公
    告查詢列印1為證，並有本院依職權調查之柳營簡易庭民事
    紀錄科查詢表暨索引卡查詢證明各1份附卷可參（見本院卷
    第211頁，109年度營簡調字第750號卷｛按：原告前於109年1
    1月間提起之分割案件，嗣原告僅查得徐陳玉花之繼承人後
    即於110年2月間撤回訴訟，下稱前案調字卷｝第77頁，本院
    卷第237頁、第21頁至第22頁、第213頁至第235頁，前案調
    字750號卷第79頁至第102頁、第103頁，本院卷第239頁至第
    247頁）。而本件原告原以被告林進興、徐二中、徐天興、
    徐偵黨、徐美卿、徐振源、財政部國有財產署、徐勝寶等9
    人為被告，起訴請求分割系爭土地，嗣訴狀送達後，於110
    年9月2日具狀追加徐漏業之繼承人即謝明峰等10人為被告，
    並請求謝明峰等10人、徐勝寶等9人各就繼承自徐漏業等2人
    所遺系爭土地之應有部分辦理繼承登記，再將系爭土地分割
    （見本院卷第199頁至第204頁）。核其追加謝明峰等10人為
    被告部分，要屬固有必要共同訴訟，本應由公同共有人全體
    一同被訴，另追加辦理繼承登記部分，與原訴之主要爭點具
    有共同性，原請求之訴訟及證據資料於審理繼續進行時亦得
    予以援用，應認前後請求之基礎事實同一，揆之前開說明，
    於法均無不合，自應准許。
三、本件被告徐錦雀、徐燕子、洪雅玲、洪詠琪、謝國恩未於最
    後言詞辯論期日到場，被告林進興、徐勝寶、徐二中、徐天
    興、徐偵黨、徐美卿、徐振源（下稱林進興等7人）均未於
    言詞辯論期日到場，核無民事訴訟法第386條各款所列情形
    ，爰依原告之聲請，由其一造辯論而為判決。
貳、實體方面：
一、原告主張：系爭土地原為原告、被告林進興、徐二中、徐天
    興、徐偵黨、徐美卿、徐振源、中華民國及徐漏業等2人所
    共有，應有部分各如附表所示。惟因徐漏業、徐陳玉花分別
    於民國34年7月27日、107年5月23日死亡，應有部分應由繼
    承人即被告謝明峰等10人、徐勝寶等9人繼承，均未辦理繼
    承登記。系爭土地並無不能分割之情事，或以契約訂有不分
    割之期限，然兩造無法達成自行分割之協議。系爭土地雖有
    如臺南市白河地政事務所110年10月8日法囑土地字第42300
    號收件之土地複丈成果圖（下稱附圖）編號A至H部分所示之
    建物，但幾乎非土地共有人所有，原告及到庭之共有人均無
    取得原物之意願，原物分配顯有困難，為此，依民法第823
    條第1項、第824條第2項第2款規定，提起本件訴訟，請求被
    告謝明峰等10人、徐勝寶等9人各就其等繼承自被繼承人徐
    漏業等2人所遺系爭土地應有部分辦理繼承登記後，將系爭
    土地變賣，以價金分配於各共有人等語。並聲明：如主文第
    1項至第3項所示。
二、被告答辯：
　㈠被告徐錦雀、徐燕子、徐燕卿、徐鳳琴、洪雅慧、洪雅玲、
    洪詠琪、洪喬菱、財政部國有財產署、謝明峰等10人到庭均
    同意依原告主張之分割分割等語。
　㈡被告林進興等7人均經合法送達，未於言詞辯論期日到場，亦
    未提出書狀作何聲明或陳述。
三、得心證之理由：
　㈠按繼承人有數人時，在分割遺產前，各繼承人對於遺產全部
    為公同共有；因繼承、強制執行、徵收或法院之判決或其他
    非因法律行為，於登記前已取得不動產物權者，應經登記，
    始得處分其物權，民法第1151條、第759條分別定有明文。
    且共有之不動產之共有人中一人死亡，他共有人請求分割共
    有物時，為求訴訟之經濟起見，可許原告就請求繼承登記及
    分割共有物之訴合併提起，即以一訴請求該死亡之共有人之
    繼承人辦理繼承登記後，與原告及其餘共有人分割共有之不
    動產（最高法院69年台上字第1012號判例、91年度台上字第
    832號判決意旨、70年度第2次民事庭會議決議參照）。
　㈡經查，系爭土地原為原告、被告林進興、徐二中、徐天興、
    徐偵黨、徐美卿、徐振源、財政部國有財產署及徐漏業等2
    人所共有，又徐漏業、徐陳玉花分別於民國34年7月27日、1
    07年5月23日過世，其等就系爭土地原有之應有部分各17分
    之1應由繼承人即被告謝明峰等10人、徐勝寶等9人繼承，且
    其等迄今尚未辦理繼承登記等情，業經原告提出系爭土地之
    土地登記第一類謄本1份、除戶謄本8份、繼承系統表2份、
    繼承人之戶籍謄本17份、家事事件公告查詢列印1為證，並
    有本院依職權調查之柳營簡易庭民事紀錄科查詢表暨索引卡
    查詢證明各1份附卷可參（見本院卷第117頁至第121頁、第2
    11頁，前案調字卷第77頁，本院卷第237頁、第21頁至第22
    頁、第213頁至第235頁，前案調字750號卷第79頁至第102頁
    、第103頁，本院卷第239頁至第247頁），經本院核閱相符
    ，此部分事實，堪為認定。是原告請求被告謝明峰等10人、
    徐勝寶等9人先各就被繼承人徐漏業等2人所遺系爭土地之應
    有部分辦理繼承登記，乃基於訴訟經濟之考量，以一訴合併
    請求繼承人辦理繼承登記及辦理繼承登記後分割共有物，揆
    之前開說明，應予准許。
　㈢次按各共有人，除法令另有規定外，得隨時請求分割共有物
    。但因物之使用目的不能分割或契約訂有不分割之期限者，
    不在此限。民法第823條第1項定有明文。故共有物依其使用
    目的並非不能分割，而又未有不分割之期約者，各共有人自
    得隨時請求分割（最高法院19年上字第1853號判例意旨可參
    ）。原告主張系爭土地並無物之使用目的不能分割或以契約
    訂有不分割之期限，且無不分割之約定，為到庭之被告所不
    爭執，另其餘被告並未到庭，亦未提出書狀表示意見。此外
    ，本院復查無系爭土地有民法第823條第1項但書不能分割之
    情形。從而，原告依上開規定，訴請分割系爭土地，洵屬有
    據，應予准許。
　㈣再按共有物之分割，依共有人協議之方法行之。分割之方法 
    不能協議決定，或於協議決定後因消滅時效完成經共有人拒
    絕履行者，法院得因任何共有人之請求，命為下列之分配：
     二、原物分配顯有困難時，得變賣共有物，以價金分配於
    各 共有人；或以原物之一部分分配於各共有人，他部分變
    賣， 以價金分配於各共有人。民法第824條第1項、第2項第
    2款定有明文。另按分割共有物，究以原物分割或變價分配
    其價金，法院固有自由裁量之權，不受共有人主張之拘束，
    但 仍應斟酌當事人之聲明，共有物之性質、經濟效用及全
    體共有人利益等，公平裁量。惟如分配原物有困難時，則應
    予變 賣，以價金分配於各共有人（最高法院98年度台上字
    第2058 號、51年台上字第271號判例意旨參照）。又按法院
    裁判分割為形成之訴，關於定分割方法，固應由法院依職權
    為公平之裁量，採取最適當之方法為分割，以符合共有人之
    利益，不受共有人所主張分割方法之拘束，惟共有物之分割
    ，既採原物分割為原則，如原物分配有事實或法律上之困難
    ，致不能依應有部分為分配者，始得為全部原物分配以外之
    分配方法。
　㈤經查，本件分割共有物事件前於起訴時經本院訂期調解，惟
    因部分共有人經合法通知未到庭，致調解無法成立，有本院
    110年度營簡調字第159號卷宗可憑，堪認兩造就系爭土地確
    已無法以協議分割。次查，系爭土地上有如附圖編號A部分
    所示門牌號碼臺南市○○區○○○○○○○00號之磚造平房改建建物
    ，被告徐勝寶在場稱為其所有，供其與兒子共同居住使用、
    編號B部分所示門牌號碼新港東32之1號之2層樓鐵皮改建建
    物，徐燕卿在場稱為其所有，1樓為家庭理髮廳，並供其與
    子女共同居住使用、編號C部分所示門牌號碼新港東33之1號
    之2層樓混凝土建物，被告徐勝寶在場稱係由非系爭土地共
    有人之訴外人徐盛賢起造，現由訴外人徐冠英即徐勝賢姪子
    使用、編號D部分所示無門牌號碼之2層樓混凝土建物，現已
    廢棄無人使用、編號E部分所示新港東33號之建物，被告徐
    勝寶在場稱不知何人起造，應與徐盛賢有親戚關係，部分由
    徐冠英使用，房屋內部已廢棄、編號F部分所示之三合院改
    建建物，被告徐美卿在場稱前為被告徐二中、徐天興、徐振
    源使用，均已搬離數年，現無人使用、編號G部分所示門牌
    號碼新港東34號之磚造三合院建物，被告徐美卿在場稱目前
    係由訴外人徐春梅即其胞姊共同使用、編號H部分所示門牌
    號碼新港東35號之磚造三合院建物，在場住戶稱係由訴外人
    翁李緣、翁崇耀共有等情，業據本院會同臺南市白河地政事
    務所地政人員到場履勘，並囑託地政人員測量屬實，有本院
    110年11月3日勘驗筆錄1份、現況照片13張、空照圖1紙及臺
    南市白河地政事務所110年12月17日所測字第1100116446號
    函檢附之附圖暨現況圖各1份，及原告提出之照片14張、空
    照圖1份附卷可稽（見本院卷第267頁至第279頁、第283頁，
    前案調字卷第105頁至第109頁）。本院審酌原告主張將系爭
    土地變賣，業經被告徐錦雀、徐燕子、徐燕卿、徐鳳琴、洪
    雅慧、洪雅玲、洪詠琪、洪喬菱、財政部國有財產署、謝明
    峰等10人於111年2月16日或111年3月16日言詞辯論期日到庭
    表示同意（見本院卷第315頁、第374頁至第375頁），而系
    爭土地內雖有如附圖編號A至H部分所示之建物，惟僅被告徐
    勝寶、徐燕卿、徐美卿為系爭土地之共有人，其餘或為訴外
    人占用，或已廢棄多年，嗣被告徐燕卿於審理時亦稱伊同意
    變價，並無取得原物之意願（見本院卷第315頁、第375頁）
    ，且本院已將111年2月16日言詞辯論筆錄連同翌次開庭通知
    合法送達其餘未到庭之被告，惟包括現仍使用土地之被告徐
    勝寶、徐美卿等其餘被告均未於最後言詞辯論期日到庭，亦
    未具狀對原告所提方案表示反對意見，或提出其他分割方案
    供本院參酌，是否希望取得原物尚屬未知，堪認兩造均無原
    物分配之意願，應屬民法第824條第2項第2款規定原物分配
    顯有困難之情形，並斟酌系爭土地使用情形、兩造之利益及
    意願等一切情形後，認原告主張將系爭土地變價分割，係最
    符合全體共有人利益及意願之分割方案，而為公允、妥適，
    自屬可採。另被告謝明峰等10人、徐勝寶等9人因繼承關係
    公同共有徐漏業等2人對系爭土地原有之應有部分，僅分割
    共有物尚無從解消因繼承而生之公同關係，故變賣所得之價
    金在繼承人請求分割遺產前仍應維持公同共有，併此敘明。
四、綜上所述，原告本於共有人之地位，請求被告謝明峰等10人
    、徐勝寶等9人先各就被繼承人徐漏業等2人所遺系爭土地之
    應有部分辦理繼承登記，再依民法第823條第1項規定、第82
    4條第2項第2款規定，請求分割系爭土地，均屬有據，爰判
    決如主文第1項至第3項所示。
五、末按因共有物分割、經界或其他性質上類似之事件涉訟，由
    敗訴當事人負擔訴訟費用顯失公平者，法院得酌量情形，命
    勝訴之當事人負擔其一部，民事訴訟法第80條之1定有明文
    。本件乃因分割共有物涉訟，共有物分割方法係考量全體共
    有人利益所定，兩造均同受其利，若全由一造或敗訴當事人
    負擔訴訟費用顯失公平，爰依前開說明，審酌兩造就系爭土
    地之應有部分比例及本件訴訟乃原告所提起，認本件訴訟費
    用應依兩造之應有部分比例各負擔如附表所示。
六、據上論結，本件原告之訴為有理由，依民事訴訟法第436條
    第2項、第385條第1項前段、第78條、第80條之1、第85條第
    1項、第2項，判決如主文。　　
中　　華　　民　　國　　111 　年　　4 　　月　　13　　日
  　　　　　　　　柳營簡易庭　　法  官　徐安傑
以上正本係照原本作成。
如不服本判決，應於判決送達後20日內，向本院提出上訴狀並表
明上訴理由，如於本判決宣示後送達前提起上訴者，應於判決送
達後20日內補提上訴理由書（須附繕本）。 　　　　　　　　
中　　華　　民　　國　　111 　年　　4 　　月　　13　　日
 　　　　　 　　　　　　　　　　書記官  吳昕儒
附表：　　　　　　　　　　　　　　　　　
共有人 應有部分比例（即訴訟費用負擔比例） 原告徐龍宏 17分之1 被告謝明峰等10人（被繼承人徐漏業原有之應有部分） 公同共有17分之1（訴訟費用連帶負擔） 被告林進興 17分之1 被告徐勝寶等9人（被繼承人徐陳玉花原有之應有部分） 公同共有17分之1（訴訟費用連帶負擔） 被告徐二中 51分之1 被告徐天興 51分之1 被告徐偵黨 17分之1 被告徐美卿 17分之2 被告徐振源 51分之1 中華民國（管理者為被告財政部國有財產署） 17分之9